臺灣高等法院臺南分院刑事判決　　　　 96年度上易字第439號
上　訴　人　臺灣臺南地方法院檢察署檢察官
被　　　告　甲○○
　　　　　　　　　　(現另案在臺灣臺南監獄執行中)
選任辯護人　王進輝　律師
上列上訴人因被告詐欺案件，不服臺灣臺南地方法院95年度易字
第1196號中華民國96年6月13日第一審判決（起訴案號：臺灣臺
南地方法院檢察署95年度偵字第12878號），提起上訴，本院判
決如下：
    主  文
上訴駁回。
    理  由
一、本件公訴意旨略以：被告甲○○意圖為自己不法之所有，明
    知無意支付貨款，竟於民國（下同）93年3月11日起至同年4
    月29日止，向乙○○訂購奈米油產品一批（以下簡稱系爭油
    品），總價款新臺幣（下同）二百零六萬五千三百五十元，
    並於同年5月間交付無法兌現之華泰商業銀行93年8月5日期
    第AA0000000號面額二百萬元之鍾得和名義人頭支票一紙（
    以下簡稱系爭人頭支票）支付貨款，謊稱是向其友人收取之
    客票，致乙○○因此陷於錯誤如數出貨，嗣所交付之支票屆
    期提示，遭到退票，乙○○經查訪得知甲○○交付之支票係
    鐘得和以七萬元向吳禮鑫所購得而交由甲○○使用之人頭支
    票，而甲○○迄今拒不給付貨款，乙○○始知受騙。因認被
    告甲○○涉犯刑法第339條第1項之詐欺罪嫌（鐘得和嗣經檢
    察官追加起訴，經臺灣臺南地方法院判處有期徒刑二年確定
    ；吳禮鑫涉案部分，由臺灣臺中地方法院檢察署檢察官另案
    偵查中）。
二、程序部分：被告及選任辯護人於原審及本院言詞辯論終結前
    ，對於證人乙○○、鍾得和、吳禮鑫之警訊筆錄及亞百達石
    化工業有限公司之銷貨簽收單暨所交付之系爭支票等均同意
    作為證據，而對證據能力，未為異議（詳原審卷第44頁、本
    院96年7月27日準備程序狀），前述證據復無顯不可信之情
    況，本院審酌採納該等傳聞證據，無礙被告與辯護人等於程
    序上之彈劾詰問權利，認前開傳聞證據合於刑事訴訟法第
    159條之5第1項規定，因而具備證據能力。
三、實體部分：
    (一)按犯罪事實應依證據認定之，無證據不得認定犯罪事實
        ；不能證明被告犯罪者，應諭知無罪之判決，刑事訴訟
        法第154條第2項、第301條第1項分別定有明文。又按刑
        法第339條之詐欺罪，係以行為人於客觀上施用詐術使
        人陷於錯誤，並於行為之初，即已意圖為不法之所有或
        意圖得財產上之不法利益，為其構成要件，至於民事債
        務當事人間，若有未依債務本旨履行給付之情形，在一
        般社會經驗而言，原因非一，其因不可歸責之事由無法
        給付，或因合法得對抗他造主張抗辯而拒絕給付，甚至
        債之關係成立後，始行惡意遲延或拒絕給付，皆有可能
        ，非必出於自始無意給付之詐欺犯罪一端；又刑事被告
        依法不負自證無罪之義務，苟無足以證明其債之關係發
        生時自始故意藉此從事財產犯罪之積極證據，自難違反
        刑事訴訟法第154條第2項之規定，以被告單純債務不履
        行之客觀事態，反向推論被告自始即有不法所有之意圖
        而施用詐術，合先敘明。
    (二)本件公訴人認被告涉犯詐欺行為，無非以：告訴人乙
        ○○之指訴及被告自承「交付予被害人之人頭票係其向
        鍾得和所拿取」，且被告對該人頭票係以七萬元買來而
        無法兌現「表示知情」。證人吳禮鑫於臺灣臺中地方
        法院檢察署檢察官偵查時證述「本案人頭票係雙方當事
        人結算後付之款項，是貨款，不是質押」之證言，且被
        告就上開吳禮鑫之證詞表示「沒有意見」。卷附被告
        不爭執經其簽名之銷貨明細及銷貨單影本及被告積欠貨
        款逾二年未行清償債務之事實等為論據。訊據被告甲○
        ○堅固不否認購買上開系爭油品及所交付之系爭人頭支
        票屆期不獲支付，惟辯稱：伊與亞百達石化工業有限公
        司之代理人乙○○簽定系爭油品之區域代理商，因信用
        問題而無法使用自己支票，故而向朋友吳禮鑫借票持交
        乙○○作為參與代理商之權利金，該支票係供抵押之用
        ，並非用以支付貨款之票據，且伊不知道該紙支票是無
        法兌現之人頭支票，事後拒絕付款之原因乃系爭油品未
        經標示成份，致加油站等銷售單位不願意賣，伊先後以
        存證信函通知告訴人之公司要求改善包裝方式，但均未
        獲回應要求退貨，亦置不理，上開系爭油品現仍妥善保
        存，隨時可以載回返還告訴人，本案純係民事糾紛，伊
        並無詐欺之犯意等語。經查：
        (I)本件實際上與被告磋商並簽訂系爭油品之交易者，
            為告訴人乙○○之友人陳濟康，而非乙○○，此為
            被告、陳濟康、乙○○所一致供認 (詳原審卷第10
            5頁、第113頁)。雖告訴人乙○○及證人陳濟康自
            警訊、偵查以迄原審審理時，一再堅稱伊等所經營
            之亞百達公司與被告間，就系爭油所訂定者係「買
            賣契約」，而非代理銷售契約。惟據被告與亞百達
            石化工業有限公司之代理人乙○○所簽定區域代理
            商合約書第1條明約定：「乙方 (指被告)同意支付
            新台幣貳佰萬元整給予甲方 (指告訴人)，作為參
            予代理銷售艾孚－21產品之區域代理權利金，其中
            百分之五十作為提領艾孚－21之產品，另百分之五
            十為代理之權利金」。第2條約定：「甲乙雙方往
            來以現金或匯款方式支付」，有該合約書影本附卷
            可按 (附於原審卷第54頁)，依該約定之文意解釋
            ，被告交付予亞百達公司之系爭人頭支票，其中半
            數金額乃用以支付「代理權利金」（類似於連鎖店
            之加盟金），另半數雙方係約定用以「提領系爭奈
            米油」。而所謂之「提領系爭油品」，之解釋有二
            ：其一為用以支付已提領產品之貨款，其二乃作為
            已提領貨款之擔保（即被告所辯之押金），參以陳
            濟康於審理時結證供稱：「梁世雄和甲○○說沒有
            現金，讓甲○○拿去賣，賣多少，付多少」等語（
            見本院卷第111、112頁），故依該合約書所定該系
            爭之支票既為參予代理經銷系爭油品之區域代理權
            利金，而買賣系爭油品，雙方往來則以現金或匯款
            方式支付為之，故被告所辯：系爭支票持交乙○○
            係作為參與代理商之權利金抵押之用，並非用以支
            付貨款之票據，自屬有據，告訴人所稱：系爭油所
            訂定者係「買賣契約」，而非代理銷售契約，核與
            上開合約所載不符，自難採信。
        (II)至被告是否知悉系爭之支票為人頭支票部分：
            據被告於臺灣臺中地方法院檢察署檢察官偵訊時
              供稱：「系爭之支票係透過臺南縣善化鎮的朋友
              交給我的」 (詳偵緝字第694號卷第16頁)，於原
              審審理時亦稱：「因為我的票無法使用，所以借
              我朋友的票拿去乙○○公司當作抵押，我不知道
              是芭樂票」 (詳原審卷第20頁、第45頁)。雖被
              告於95年9月15日臺灣臺南地方法院檢察署檢察
              官偵查中之筆錄之記載：「我知道支票是用來做
              人頭，是以七萬元買來的。支票是吳禮鑫交給我
              的」、「銷貨單我有簽名」、「我認罪」等語（
              詳偵字第12878號卷第6頁、第7頁）。然經原審
              勘驗當日偵訊錄音光碟，被告實際上陳述之內容
              為：「問：知道說那個支票是做人頭用的嘛? 對
              不對? 知道嗎? 答：因為我是那個朋友去借來給
              我的啊，我真的都不知道」、「問：我知道支票
              是用來做人頭，而且是用七萬元的代價買的? 答
              ：我沒有，沒有」、「（支票）不是（貨款）啊
              ，他質押，我是拿去做，我那個存證信函裡面有
              那個經銷的那個有合約書嘛」、「那個支票我是
              把他借過來做那個押金的，我不是把他買斷」、
              「那銷貨單我有簽名我知道，但是我有做的事情
              我不能不認啦」、「我有存證信函說票還沒有到
              期我就叫他來載回去。他成分標示都沒有」、「
              沒有意見啦，因為他講的都不確實」等語，有勘
              驗筆錄及譯文附卷可按 (詳原審卷第104頁、第1
              17頁至第123頁)，依被告當日全部陳述意旨，被
              告應訊當日並未為認罪之表示，故檢察官認為被
              告自承：系爭人頭支票係被告向鍾得和拿取及被
              告知悉系爭人頭支票乃他人以七萬元購得並承認
              系爭人頭支票乃貨款而非擔保抵押等情，與被告
              上開譯文之實際之供述情節完全相反，該偵訊筆
              錄，自不能據為不利於被告之認定。
            系爭人頭支票係以證人鍾得和之名義申請使用，
              由鍾得和透過證人吳禮鑫之介紹，將全本同一帳
              戶之支票簿以七萬元之代價售予真實姓名年籍不
              詳綽號為「石頭」之人，此據證人鍾得和於警訊
              陳述明確（見偵字第7354號卷第12頁至第14頁）
              ，核與卷附系爭人頭支票及退票由單影本所示情
              形相符（見本院卷第57頁）。而證人吳禮鑫則於
              原審審理中，除否認介紹鍾得和出售系爭人頭支
              票全本帳戶支票外，並證述不認識被告及梁世雄
              ，亦未曾見過系爭人頭支票等語（詳原審卷第16
              3頁至第165頁）。是以被告在交付告訴人等系爭
              人頭支票之前，是否知悉該紙支票為不可能獲得
              兌現俗稱「芭樂票」之人頭支票，即存重疑，公
              訴人又未舉證證明被告確屬知情，從而被告所辯
              ：不知系爭之支票為人頭支票一節，應屬可信。
        (III)系爭油品，有無成分標示不明，被告曾否要求補正
            或退貨部分：被告於93年3月11日起至同年4月29日
            止向乙○○購買上開油品，因油品無標示成分，無
            法銷售，即於94年3月30日以郵局存證信函催告簡
            春華稱：「本人與貴公司簽約在臺灣南部五縣市代
            銷貴公司產品奈米節油環保提升劑，該產品消費者
            要求成分，而該產品未標明成分，致無法銷售，若
            被檢舉恐遭處罰，前履次告知貴公司，仍未獲解決
            ，希文到七日內將該產品收回，若逾期不收回致有
            損失者，本人不負責，特此催告」，有94年3月30
            日新營民生郵局第59號存證信函附卷可查(附於偵
            字第7354號卷第66頁)，是被告所辯系爭油品未經
            標示成份，致加油站等銷售單位不願意賣，伊先後
            以存證信函通知告訴人之公司要求改善包裝方式，
            但均未獲回應要求退貨，亦置不理，亦屬有據。
        (Ⅳ)被告並未將所購系爭油品轉售圖利：被告向告訴人
            乙○○入系爭油品後，系爭油品未經標示成份，致
            無法銷售，要求退貨告訴人亦置不理，致所購油品
            堆積存放，迄未處理，業據原審履勘臺南縣新營市
            埤寮里386巷6號現場，在現場確存放系爭油品七十
            箱 (被告總進貨為90箱)，紙箱均佈滿灰塵，顯已
            存放甚久，箱內油品分別為10西西及100西西裝，
            與被告所簽之進貨單規格相同，有勘驗筆錄及現場
            照片可按 (詳原審卷第78頁至第86頁)，至短少之
            20箱部分，被告亦於93年8月6日以郵局存證信函催
            告稱：「若有短少損失，本人願負責，但支票請退
            還」，有屏東中下路郵局152號存證信函附卷可查
            (附於原審卷第58頁、第59頁)，故系爭油品，因未
            經標示成份，致無法銷售，仍予存放，亦堪認定。
    (三)按詐欺罪名之成立，必須行為之初，即存不法所有之意
        圖，交易之後縱使惡意拒不履行債務，亦難憑此反向推
        論行為之初即存詐欺意圖，已如前述，故被告領取系爭
        油品二年之後仍未履行貨款給付義務之事實，不能反向
        推論被告訂約取貨之初即存不法所有之意圖，乃屬當然
        。再設若被告於訂約取貨之初，即心存不法所有之詐欺
        意圖，大可隱匿真實身分以假名、別名而與告訴人等交
        易；又衡諸經驗法則，以欺罔之詐術騙取商品者，通常
        均會在詐得商品之後，立即轉售或處分牟利。然本件被
        告係以真實姓名與亞百達公司簽訂前述合約，並以真實
        姓名在系爭人頭支票後背書；被告取得原定售價二百餘
        萬元之系爭油品之後，並以存證信函要求亞百達公司負
        責人乙○○將油品標示成分、吸收稅金且勿提示系爭人
        頭支票，而亞百達公司則於同年8月11日委請律師發函
        拒絕被告之要求（詳原審卷第60頁、第61頁）。又迄至
        本案起訴後，上開70大箱系爭油品經被告妥善保存（告
        訴人拒絕領回該等商品），復經原審到場履勘無訛，足
        認大部分被告所提取之系爭油品並未經被告轉售或處分
        牟利。依上述情況，在在顯示被告所辯「因系爭油品，
        因未標示成分，不易銷售且回應未獲改善，故而無資力
        支付貨款」等節，應屬可信。
    (四)縱上所述，本件經調查證據之結果，檢察官據以認定被
        告主觀上存有詐欺之事證，部分與真實情形不相符合，
        且均不足以嚴格證明被告有何犯罪之故意或不法所有之
        意圖。且依被告訂約前後之行為而為觀察，實難認定被
        告有何詐欺之意思與行為，應認為不能證明被告犯罪，
        依法即應為其無罪判決之諭知。
    (五)此外又查無其他任何積極之證據，足認被告有詐欺犯行
        ，因此原審以不能證明被告犯罪而諭知無罪之判決，核
        無不合，檢察官上訴意旨，仍執前詞，指摘原判決不當
        ，並無可取，為無理由，應予駁回。
四、據上論斷，應依刑事訴訟法第368條，判決如主文。
本案經檢察官林炎昇到庭執行職務。
中　　華　　民　　國　　96　　年　　8　　月　　21　　日
　　　　　　　　　刑事第五庭    審判長法　官　楊明章
                                      法  官  楊子莊
                                      法  官  戴勝利
以上正本證明與原本無異。
不得上訴。
　　　　　　　　　　　　　　　　　　　書記官　陳淑貞
中　　華　　民　　國　　96　　年　　8　　月　　21　　日
